臺灣板橋地方法院刑事判決　　　　　　　 100年度自字第20號
自　訴　人　胡泰安
自訴代理人　張義祖　律師
被　　　告　陳賢修
選任辯護人　林亦書　律師
上列被告因詐欺案件，經自訴人提起自訴，本院判決如下：
    主  文
陳賢修無罪。
    理  由
一、自訴意旨略以：被告陳賢修緣於案外人孟祥陸於民國94年12
    月17日與其簽訂協議書，案外人孟祥陸同意出借新台幣（下
    同）320 萬元予被告，並簽發6 張支票為給付方法，雙方約
    定：被告應於案外人孟祥陸兌現所開立之全部支票次日，提
    供所必須文件，辦理「租約內土地」地號之土地設定抵押權
    登記，設定期限為99年12月14日，設定金額為320 萬元，而
    自訴人於94年12月19日代理基隆市體育會射擊委員會與被告
    簽訂土地租賃契約書，土地為坐落於台北縣林口鄉○○○段
    頂福小段1141地號內，面積三甲，系爭土地所有權係被告陳
    賢修與陳賢豐所共有，被告必須提出陳賢豐使用同意書，俾
    簽訂土地租賃契約書，嗣94年12月19日自訴人概括承受案外
    人孟祥睦對被告之權利義務，案外人孟祥陸所交付被告之六
    紙支票，兌現兩紙，合計80萬元，餘額240 萬元由自訴人給
    付被告，最後兌現日期為96年5 月25日，詎被告退還前手承
    租人即案外人子孟祥陸六萬元押租金後，與自訴人簽約時，
    故意隱瞞押租金性質，使自訴人陷於錯誤，誤認係自己出借
    款項性質所應取得之回報，而交付320 萬元予被告，因認被
    告涉犯刑法第339 條第1 項之詐欺取財罪嫌云云。
二、自訴人認被告涉有上開詐欺罪嫌，係以：被告與案外人孟祥
    陸所簽訂之協議書(二)被告出租上開土地之土地租賃契約書(三)
    土地登記謄本影本(四)案外人孟祥陸於 94 年 12 月 19 日關
    於契約權利義務全部移轉予自訴人之協議書、99 年度上字
    第 624 號抵押權設定登記事件之準備程序筆錄為其主要論
    據。訊據被告陳賢修堅決否認有詐欺犯行，辯稱：伊於 94
    年 12 月 14 日出租上開土地給基隆市體育會射擊委員會，
    租期是 5 年，在租約裡面，是由擔任上開任射擊委員會之
    總幹事即自訴人胡泰安代理承租上開土地，當初因為他說委
    員會沒有經費，所以叫伊租金算便宜一點，伊答應以三萬元
    出租，因為租金便宜，伊要求押租金部分是否高一點，自訴
    人胡泰安說好，他要幫忙，當初押租金的部分伊跟他要求
    320 萬元，租金就依照 3 萬元承租給委員會，後來他因與
    案外人孟祥陸商討要籌 320 萬元，由自訴人胡泰安開立六
    張支票給伊，總額為 320 萬元，伊跟自訴人胡泰安說租金
    3 萬元，事實上不合理，自訴人胡泰安承諾願意把每個月營
    收部分補貼租金給伊，自訴人胡泰安開給伊的押租金 320
    萬元，後來他跟孟祥陸商討以後，改為消費性借貸，這六張
    支票，第一張沒有兌現，後來第二張、第三張陸陸續續退票
    ，前後一年半以後才陸續兌現，此為伊沒有把土地設定給他
    之原因，另租約於99年12月14日屆期，自訴人胡泰安未返還
    土地，直至100 年6 月2 日，由基隆市體育會射擊委員會主
    任委員才點交返還土地，況自訴人胡泰安的債權320 萬元已
    轉讓給許瑞芬，許瑞芬訴請法院判決伊應設定抵押權予原告
    即許瑞芬，目前繫屬台灣高等法院等語。
三、按犯罪事實應依證據認定之，無證據不得認定犯罪事實；又
    不能證明被告犯罪者，應諭知無罪之判決，刑事訴訟法第
    15 4 條第 2 項、第 301 條第 1 項前段定有明文。又按認
    定犯罪事實所憑之證據，無論直接或間接證據，其為訴訟上
    之證明，須於通常一般之人均不致有所懷疑，而得確信其為
    真實之程度者，始得據為有罪之認定，倘其證明尚未達到此
    一程度，而有合理之懷疑存在時，事實審法院自無從為有罪
    之確信；再就現行法而言，我國刑事訴訟法第 161 條第 1
    項之規定「檢察官就被告犯罪事實，應負舉證責任，並指出
    其證明方法」，依同法第 329 條第 1 項之規定，該舉證責
    任應由自訴代理人為之，是無論檢察官、自訴人所應負之舉
    證責任，必須使法院達到有罪之確信，始得對被告作出有罪
    之判決；倘若法院未達到有罪之確信，即應對被告作出無罪
    之判決；另按刑法第 339 條第 1 項詐欺罪之成立，以意圖
    為自己或第三人不法所有，以詐術使人將本人或第三人之物
    交付為要件。所謂以詐術使人交付，必須被詐欺人因其詐術
    而陷於錯誤，若其所用方法，不能認為詐術，亦不致使人陷
    於錯誤，即不構成該罪，最高法院 76 年台上字第 4986 號
    、43 年台上字第 251 號、46 台上 260 號判例可資參照。
四、經查：
(一)、證人孟祥陸於本院審理時證稱：「（問：什麼情形之下，你
    借給陳賢修320 萬元？）當初借的金額是我簽的協議書，因
    為當時胡泰安找我投資靶場，簽協議書後，我跟胡先生說可
    以投資200 萬元，我說明在先，我拿出來的話必須要用我的
    房子抵押貸款，這個房子抵押貸款的權狀，國防部是95年5
    月1 日才發下來，因為房子還在蓋，我當初簽立協議書之後
    要投資，就要參與裡面之事情，95年5 月1 日發下來的話，
    拿權狀去銀行貸款要到五月底或六月初的時候才會發下來，
    簽協議書是在94年12月份，將近隔了半年時間，我的資金沒
    有辦法到位，他們雙方因為希望錢要快一點到位，我沒有權
    狀也沒有辦法貸款，我的壓力太大，320 萬元是雙方講好的
    要借給陳賢修的。」「（問：320 萬元借給陳賢修與你要投
    資靶場有何關係？）我借給陳賢修320 萬元是要使用這個土
    地來做靶場用，土地在頂福路的山裡面。」「（問：你在簽
    訂協議書的時候有沒有看？）我有看，但是不會去想到裡面
    有什麼問題，事後我簽下去之後，就發現有很多問題，我在
    桃園有房地產有時候我委託哥哥到靶場去，發現靶場的柵欄
    不讓我們進去，我就覺得這裡面問題，如果我自己的錢拿出
    去，沒有保障，後來有跟陳賢修講，後來他就把靶場柵欄拿
    起來讓我們進去。」「（問：你說你借320 萬元，是與何人
    約定的）我只管我的200 萬元，另外120 萬元，胡先生說有
    別的股東會進來，後來我沒有拿出200 萬元，因為我沒有錢
    ，後來也沒有貸款，因權狀發下來時間太晚。」「（問：你
    最初答應要付200 萬元給誰？）我答應要付給胡先生，不是
    給陳賢修。」「（問：所以答應借給陳賢修320 萬元跟答應
    給胡泰安200 萬元，有沒有關係？）我給胡泰安320 萬元，
    胡泰安再把200 萬元借給陳賢修，再用我的名義跟陳賢修簽
    協議書，我出的資金比較多，才會用我的名字簽，我不是人
    頭。」「（問：94年12月17日的協議書第2 條規定，必須你
    在交付全部支票兌現之後，陳賢修才有拿土地設定320 萬元
    抵押權給你義務，你是否知道？）我簽訂協議書之後，我就
    沒有管這麼多，我知道有分期給，我知道要把錢給胡泰安，
    至於胡泰安要怎麼給陳賢修我不知道。」「（問：當時你跟
    陳賢修簽訂協議書所要支付的320 萬元，到底是消費借貸還
    是租用靶場的押租金？）當時拿給我的協議書我就直接簽字
    ，他們在談的時候，好像靶場法院要怎樣我不知道，但是胡
    泰安要把錢給陳賢修之後，好像陳賢修要還錢我不知道，協
    議書寫的是借貸，細節的部分我不清楚，我只知道要拿錢出
    來給胡泰安，應該是給陳賢修，胡泰安當初跟我說要投資靶
    場用的，因為靶場裡面有很多硬體的設備」等語。是以依證
    人孟祥陸所述，當時籌措320 萬元給被告，是要投資靶場用
    ，所簽立協議書，是以借貸名義，然性質上是投資性質。
(二)、又依94年12月17日案外人孟祥陸與被告陳賢修所簽訂之協議
    書第二條規定，被告應於案外人孟祥陸兌現第一條所開立之
    全部支票次日，提供所有必須文件委由代書辦理租約內土地
    地號之土地設定登記，設定期限為民國為99年12月14日。被
    告供稱，後來沒有設定土地登記，是因為自訴人胡泰安支票
    跳票，只有兌現95年3 月31日之60萬元、同年7 月31日之20
    萬元，其餘都沒有兌現，前後大約1 年半才陸續兌現，而自
    訴人亦不否認最後兌現日係96年5 月25日，是以被告沒有設
    定土地登記予自訴人，是因自訴人未如期兌現支票所致，並
    無使自訴人陷於錯誤情形。
(三)、又依上開協議書第4 條規定，原已支付被告之押租金新台幣
    陸萬元整，應於協議書同時退還予案外人孟祥陸，並於第一
    條規定，案外人孟祥陸同意借予被告陳賢修新台幣參佰貳拾
    萬元。被告供稱320 萬元支票給伊的時候，伊有把6 萬元的
    押租金還給他，這是伊與基隆射擊委員會簽訂這個靶場租約
    ，所以這320 萬元應該是基隆射擊委員會要拿出來，這是押
    租金的部分等語。而觀之被告與基隆市體育會射擊委員會所
    簽訂之土地租賃契約，5 年期租金共計180 萬元，即每月租
    金為3 萬元，以承租土地面積三甲，租金確實便宜，是以被
    告要求提供押租金提高，並返還原來之押租金6 萬元，改另
    以支票六張，總金額為320 萬元支付押租金，足認自訴人應
    可認知上開320 萬元金額係押租金之性質。嗣於94年12月19
    日自訴人與被告及案外人孟祥陸協議關於案外人孟祥陸對於
    被告之權利義務，全部移轉予自訴人，並改以消費借貸合約
    ，亦為當事人協議同意，是以被告並無施用詐術之情形。
(四)、再者，案外人孟祥陸已於94年12月19日將該筆款項，移轉予
    自訴人，自訴人並於98年1 月15日將對於債務人即被告陳賢
    修之全部債權及附隨債權之一切權利義務讓予受讓人許瑞芬
    ，此有雙方所簽訂之債權讓與協議書在卷可參。而受讓人許
    瑞芬已向本院訴請被告設定抵押權登記，業經本院判決被告
    陳賢修應就其所有坐落台北縣林口鄉○○○段頂福小段一一
    四一地號，面積三八五九五平方公尺，權利範圍二分之一土
    地，為原告許瑞芳設定債權金額新台幣參佰貳拾萬元之抵押
    權，此有98年度訴字第2320號判決書在卷可參。足見自訴人
    無論是基於押租金性質或消費借貸性質，而給付上開款項給
    被告，又自訴人代理基隆市體育會射擊委員會與被告簽訂承
    租上開地號之土地，從事射擊活動之營運投資，自訴人之交
    付財物與取得營運權是對價的，並未造成自訴人權益之損害
    ，與詐欺罪之構成要件不該當。
五、綜上所述，本件自訴意旨雖指被告涉有詐欺罪嫌，惟依自訴
    人所舉各項證據方法，尚無法使本院達到確信其為真實之程
    度，此外，復查無其他積極證據足資認定被告確有自訴意旨
    所指詐欺之犯行，揆諸首揭法律規定及判例意旨，既不能證
    明被告犯罪，即應為其無罪判決之諭知。
六、據上論斷，應依刑事訴訟法第301 條第1 項，判決如主文。
中    華    民    國  100     年    10    月    4    日
                  刑事第七庭審判長法  官  陳伯厚
                                  法  官  蘇揚旭
                                  法  官  黃沛文
上列正本證明與原本無異。
如不服本判決，應於判決送達後10日內敘明上訴理由，向本院提
出上訴狀 (應附繕本) ，上訴於臺灣高等法院。其未敘述上訴理
由者，應於上訴期間屆滿後20日內向本院補提理由書「切勿逕送
上級法院」。
                                  書記官  田世杰
中    華    民    國   100    年    10    月    4     日